【裁判字號】    97,家聲,227
【裁判日期】    971002
【裁判案由】    變更子女姓氏
【裁判全文】
臺灣臺中地方法院民事裁定             97年度家聲字第227號
聲  請  人  乙○○
相  對  人  甲○○
上列當事人間聲請變更子女姓氏事件，本院裁定如下：
    主  文
聲請人乙○○之姓氏准予變更為母姓「○」。
程序費用由相對人負擔。
    理  由
一、按父母離婚，或父母之一方或雙方死亡，或父母之一方或雙
    方生死不明滿3年，或父母之一方曾有或現有未盡扶養義務
    滿2年；且有事實足認子女之姓氏對其有不利之影響時，父
    母之一方或子女得請求法院宣告變更子女之姓氏為父姓或母
    姓，民法第1059條第5項定有明文。次按姓氏屬姓名權而為
    人格權之一部分，具有社會人格之可辨識性，與身分安定及
    交易安全有關外，姓氏尚具有家族制度之表徵，故賦予父母
    之選擇權，惟因應情勢變更，倘有事實足認子女之姓氏對其
    有不利之影響時，父母之一方或子女自得請求法院宣告變更
    子女之姓氏為父姓或母姓。復按民法第1059條第5項所規定
    之「有事實足認子女之姓氏對其有不利之影響」，其法條規
    定較為抽象，故實質內容必須透過解釋予以補充，而民法規
    範父母子女間之法律關係，向以追求與維護子女之最佳利益
    為最優先考量，藉以實現憲法保障子女人格權益之價值，此
    為司法院大法官釋字第365號、第587號解釋理由書所闡述，
    亦為近來民法親屬編修法時所遵循，至於如何以子女最佳利
    益為考量，必須綜合家庭狀況、親權行使、子女人格成長等
    整體情狀予以審酌，如認變更姓氏對子女為最有利時，相對
    而言，原姓氏對子女自屬有不利之影響，乃為當然。
二、聲請意旨略以：相對人與第三人丙○○為夫妻關係，聲請人
    為其二人之長女，因相對人係招贅，本約定聲請人應從母姓
    「○」，嗣相對人離家半年後返家，因相對人較為強勢，致
    聲請人姓氏仍登記為父姓「張」。另相對人經常於與丙○○
    發生爭執後，對家庭成員暴力相向，致聲請人於家暴之環境
    中成中，且未盡照顧家庭之責，時常離家未歸，聲請人自國
    中即半工半讀，獨立生活。又聲請人之母丙○○於97年5月
    26日死亡，相對人尚於丙○○之靈堂吵鬧，將金錢灑於靈堂
    ，聲請人與相對人毫無感情，並為完成丙○○遺願。為此爰
    依法請求裁定准許變更聲請人之姓氏為母姓「○」等語。
三、本院先後依相對人戶籍地寄送調查通知書，通知相對人於97
    年7月8日、同年8月5日訊問期日到庭，經合法送達，相對人
    無正當理由未到場，致無法得悉其對聲請意旨之意見。
四、本院查：聲請人主張其為相對人及已於97年5月26日死亡之
    丙○○之長女，相對人經常對家庭成員暴力相向，且未盡照
    顧家庭之責，時常離家出走，聲請人自國中即半工半讀，獨
    立生活，丙○○死亡後，相對人於靈堂吵鬧，將錢灑於靈堂
    等事實，業據聲請人提出戶籍謄本、錄音帶各2件為證，並
    經證人即聲請人之胞妹丁○○於本院97年8月5日訊問時證述
    明確，應堪信為真實。而相對人未盡為人父之責，經常無故
    離家、對家庭成員施以暴力行為、甚至在丙○○死亡後於其
    靈堂吵鬧，而聲請人在遭受相對人家庭暴力之環境下成長，
    對不負家庭責任之相對人已無感情，甚至厭惡，不難想見，
    若仍從父姓，聲請人心中的陰影，或不滿情緒經年累月積壓
    ，負面影響極大，亦屬必然。執此，本院認聲請人請求變更
    父姓『○』為母姓『○』，於法尚無不合，應予准許，爰裁
    定如主文所示。
五、依非訟事件法第21條第2項、民事訴訟法第95條、第78條，
    裁定如主文。
中    華    民    國    97    年    10   月     2    日
                  家事法庭    法  官  劉長宜
上為正本係照原本作成。
如對本裁定抗告須於裁定送達後10日內向本院提出抗告狀。
中    華    民    國    97    年    10   月     2    日
                              書記官


司法院資訊處製作；財團法人民間司法改革基金會備份。
